ACORDAO-COMPLETO-2558732

ACÓRDÃO 2503/2023 ATA 8/2023 - SEGUNDA CÂMARA

VISTOS, relatados e discutidos os embargos de declaração opostos por Marilene Ramos dos Santos contra o Acórdão 4785/2022-TCU-Segunda Câmara;
ACORDAM os Ministros do Tribunal de Contas da União, reunidos em Sessão da Segunda Câmara, ante as razões expostas pelo Relator, e com fundamento nos arts. 32, inciso II, e 34 da Lei 8.443/1992, em:
9.1. conhecer dos embargos de declaração para, no mérito, rejeitá-los; e
9.2. dar ciência desta deliberação ao Comando do Exército e à embargante.

Embargos de declaração interposto contra acórdão, por meio do qual este Tribunal julgou ilegal o ato de pensão militar.

Segunda Câmara

Comando do Exército.

3. Embargante: Marilene Ramos dos Santos (XXX.466.337-XX).

13.1. Ministros presentes: Vital do Rêgo (Presidente), Augusto Nardes (Relator), Aroldo Cedraz, Antonio Anastasia e Jhonatan de Jesus.
13.2. Ministro que não participou da votação: Jhonatan de Jesus.
13.3. Ministro-Substituto presente: Marcos Bemquerer Costa.

AUGUSTO NARDES

Ministro Augusto Nardes.

Trata-se de embargos de declaração apresentados por Marilene Ramos dos Santos contra o Acórdão 4785/2022-TCU-Segunda Câmara, por meio do qual este Tribunal julgou ilegal o ato de pensão militar instituído por Antônio Ferreira Ramos em benefício da embargante, em razão de a beneficiária não preencher os requisitos legais previstos no art. 30 da Lei 4.242/1963 para o recebimento da referida pensão.
2.	Em seus embargos (peça 13) , a recorrente apresenta uma síntese dos fatos, alegando omissão no Acórdão 4785/2022-TCU-Segunda Câmara, nos seguintes termos: "O ponto omisso na decisão foi justamente a análise sob tal regramento (art. 7º da Lei 3.765/1960) , eis que diante do princípio Tempus Regis Actum, não há qualquer menção na legislação sobre o argumento pautado no voto do Relator sobre o estado civil da Embargante".
3.	Em suas considerações derradeiras, a embargante requer que seja sanada a alegada omissão, atribuindo-se efeitos infringentes aos embargos para reformar o acórdão recorrido e julgar legal o ato de pensão militar em análise.
É o Relatório.

Ana Leticia Ramos dos Santos (200669/OAB-RJ), representando Marilene Ramos dos Santos.

Procurador Marinus Eduardo De Vries Marsico.

PESSOAL. PENSÃO ESPECIAL DE EX-COMBATENTE. NÃO PREENCHIMENTO DOS REQUISITOS PREVISTOS NO ART. 30 DA LEI 4.242/1963. ILEGALIDADE. NEGATIVA DE REGISTRO. EMBARGOS DE DECLARAÇÃO. CONHECIMENTO. INEXISTÊNCIA DA OMISSÃO ALEGADA. TENTATIVA DE REDISCUSSÃO DO MÉRITO. REJEIÇÃO.

PENSÃO ESPECIAL DE EX-COMBATENTE (PEEC)

Unidade de Auditoria Especializada em Pessoal (AudPessoal).

Trata-se de embargos de declaração opostos por Marilene Ramos dos Santos contra o Acórdão 4785/2022-TCU-Segunda Câmara, por meio do qual este Tribunal julgou ilegal o ato de pensão militar instituído por Antônio Ferreira Ramos em benefício da embargante, em razão de a beneficiária não preencher os requisitos legais previstos no art. 30 da Lei 4.242/1963 para o recebimento da pensão militar.
2.	Neste momento processual a embargante alega, basicamente, que a decisão proferida foi omissa em não tratar o ato sob o regramento da Lei 4.242/1963 conjuntamente com a Lei 3.765/1960.
3.	Antes de adentrar no mérito da alegação de omissão apresentada nos embargos, devo observar que a natureza peculiar dessa espécie recursal restringe o seu alcance à mera correção de obscuridade, omissão ou contradição da deliberação recorrida, a fim de esclarecer, interpretar ou completar o pronunciamento anteriormente emitido, em benefício da sua melhor compreensão ou inteireza (v.g.: Acórdão 434/2018-TCU-Plenário, entre outros) .
4.	A doutrina atualizada, bem representada pela inteligência de Vicente Greco Filho, define esses vícios da deliberação nos seguintes termos:
" (...)  obscuridade: defeito consistente na difícil compreensão do texto da sentença e pode decorrer de simples defeito redacional ou mesmo de má formulação de conceitos, havendo obscuridade quando a sentença está incompreensível no comando que impõe e na manifestação de conhecimento e vontade do juiz.
contradição: afirmação conflitante, quer na fundamentação, quer entre a fundamentação e a conclusão, sendo que, nesses casos, a correção da sentença, em princípio, não levaria a uma verdadeira modificação da sentença, mas apenas a um esclarecimento de seu conteúdo.
omissão: caso em que a sentença é complementar, passando a resolver questão não solucionada, ganhando substância, portanto, sendo que as questões que devem ser resolvidas pelo juiz são todas as relevantes postas pelas partes para a solução do litígio, bem como as questões de ordem pública que o juiz deve resolver de ofício, como, por exemplo, a coisa julgada." (in Direito Processual Civil Brasileiro 11ª edição, 2º Volume, Editora Saraiva, p. 259/260) .
5.	No mesmo sentido a jurisprudência dos tribunais pátrios, da qual reproduzo mais uma vez excerto do voto condutor da deliberação transcrita a seguir, do egrégio STJ, a rememorar que os declaratórios:
" (...) objetivam expungir da decisão embargada, o vício da omissão, entendida como aquela advinda do próprio julgado e prejudicial à compreensão de causa, e não aquela que entenda o embargante, ainda mais como meio transverso a impugnar os fundamentos da decisão recorrida." (STJ, EDcl REsp 351490, DJ 23/09/2002) .
6.	Pelas definições apresentadas nos itens anteriores, entendo que não se observa a alegada omissão suscitada pela embargante, mas uma maneira transversa de se rediscutir o mérito da decisão combatida, requisitando a análise de mérito sobre a aplicação, no caso concreto, de determinado instrumento normativo, como a Lei 3.765/1960, o que não é cabível pelas vias estreitas dos embargos. Acrescento que o relatório e o voto do acórdão recorrido trataram da irregularidade com a fundamentação devida, concluindo pela ilegalidade do ato. Por essa razão, estes embargos devem ser rejeitados.
	Ante o exposto, VOTO pela adoção da minuta de acórdão que trago a este Colegiado.
TCU, Sala das Sessões, em 4 de abril de 2023.
Ministro JOÃO AUGUSTO RIBEIRO NARDES 
Relator